最　高　行　政　法　院　判　決
　　　　　　　　　　　　　　　　　　 96年度判字第00553號
上　訴　人　行政院公平交易委員會
代　表　人　甲○○
上　訴　人　巨擘科技股份有限公司
代　表　人　乙　○
訴訟代理人　何愛文律師
　　　　　　董浩雲律師
　　　　　　　　　　　　 送達代收人　林秋琴　律師
被 上訴 人　荷蘭商．皇家飛利浦電子股份有限公司
　　　　　　（Koninklijke Philips Electronics,N.V.）
代　表　人　Eric Coutinho
訴訟代理人　宿文堂律師
　　　　　　黃欣欣律師
上列當事人間因公平交易法事件，上訴人對於中華民國94年8月
11日臺北高等行政法院92年度訴字第908號判決，提起上訴，本
院判決如下：
　　主  文
上訴駁回。
上訴審訴訟費用由上訴人負擔。
　　理  由
一、本件上訴人行政院公平交易委員會（下稱公平會）根據參加
    人即上訴人巨擘科技股份有限公司（下稱巨擘公司）、達緻
    實業股份有限公司（下稱達緻公司）及博新開發科技股份有
    限公司（下稱博新公司）檢舉，以被上訴人、日商．日本新
    力股份有限公司（下稱新力公司）及日商．太陽誘電股份有
    限公司（下稱太陽誘電公司）為具水平競爭關係之事業，渠
    等透過共同決定授權金價格之合意，以聯合授權方式，取得
    在台之CD-R可錄式光碟專利技術市場之獨占地位，不當維持
    授權金之價格，拒絕提供被授權人有關授權協議之重要資訊
    ，禁止對專利有效性之異議，為濫用市場地位之行為，違反
    行為時公平交易法第14條、第10條第2款及第4款規定，乃依
    同法第41條前段規定，於民國（下同）90年1月20日以（90
    ）公處字第021號處分書命渠等於收受該處分書之次日起，
    立即停止上開行為，並處被上訴人新台幣（下同）800萬元
    罰鍰。被上訴人不服，訴經行政院90年11月26日台90訴字第
    067266號訴願決定將原處分撤銷，由上訴人於2個月內另為
    適法之處分。案經上訴人重新調查，以渠等以聯合授權方式
    ，共同合意決定CD-R光碟片專利之授權內容及限制單獨授權
    ，違反公平交易法第14條規定；渠等利用聯合授權方式，取
    得CD-R光碟片技術市場之獨占地位，在市場情事顯著變更情
    況下，仍不予被授權人談判之機會，及繼續維持其原授權金
    之計價方式，屬不當維持授權金之價格，違反公平交易法第
    10條第2款規定；渠等利用聯合授權方式，取得CD-R光碟片
    技術市場之獨占地位，拒絕提供被授權人有關授權協議之重
    要交易資訊，並禁止專利有效性之異議，為濫用市場地位之
    行為，違反公平交易法第10條第4款規定，乃依同法第41條
    前段規定，以91年4月25日公處字第091069號處分書，命渠
    等於該處分書送達之次日起，立即停止前3項違法行為，並
    處被上訴人800萬元罰鍰。被上訴人仍不服，遂循序提起本
    件行政訴訟。
二、本件被上訴人（即原審原告）在原審起訴意旨略以：（一）
    關於聯合行為部分：1、上訴人公平會係以被上訴人及其他2
    家公司的「集中授權行為」作為處分之標的，與標準規格之
    制訂無關：本案所涉之共同行為有二：即被上訴人與新力公
    司共同制訂CD-R標準規格；以及被上訴人、新力公司及太陽
    誘電公司就製造CD-R必須利用的專利權進行集中授權。就「
    制定產品之標準規格」而言，並非公平交易法所指之「互相
    約束事業活動之行為」，更不可能發生「限制競爭之結果」
    ，亦非上訴人公平會加以處分或非難之行為。且由於被上訴
    人及其他2家公司就製銷特定產品所必須利用之專利進行「
    集中授權」，因渠等就授權專利並無任何「水平競爭關係」
    ，彼此間「未互相約束事業活動」，亦不會造成「限制競爭
    」之結果，故不構成「聯合行為」。2、上訴人公平會將本
    件市場定義為CD-R光碟片技術市場並不正確：按定義技術市
    場必須同時考量同類產品之競爭技術；競爭產品；及生產競
    爭產品的技術。而界定何謂「同類產品」（或相競爭之產品
    ）時，應從「消費者」之觀點切入，即以消費者之購買行為
    作為主要之判斷依據。故在定義特定市場，絕無直接以「生
    產者供給替代性」否定有「消費者需求替代性」的商品或服
    務得以納入特定市場範圍之理。3、被上訴人及其他2家公司
    於原處分所定義之巿場中並非水平競爭事業：從技術面或實
    際面言，其授權合約之標的物，均係製造CD-R所必須使用之
    相關技術，被上訴人及其他2家公司之間不可能存有所謂「
    水平競爭關係」。然因仍有CD-R光碟片製造商與被上訴人及
    其他2家公司就與本件集中授權相同之專利分別簽訂單獨授
    權契約，亦證明被上訴人及其他2家公司之間的專利確實具
    有互補性，而非相互競爭之關係。而被上訴人及其他2家公
    司於CD-R技術上是否具有競爭關係，端視CD-R之製造廠商是
    否須向被上訴人及其他2家公司均取得專利授權才能在不侵
    害他人智慧財產權下製造被授權產品。即使授權範圍中包括
    有所謂「非必要專利」，亦不影響上開3家公司並無水平競
    爭關係之事實。又工研院光電所既為一專精於技術研發之單
    位，其所出具之專家意見，即僅應供作技術方面之議題之參
    考。對於法律上之判斷，並不適合以工研院光電所之意見為
    依據，上訴人公平會採納「技術專業機構」工研院光電所之
    「法律意見」為本件處分，要屬行政權限之濫用。另依美國
    「反托拉斯授權準則」之規定，被上訴人及其他2家公司就
    CD-R光碟片技術授權不可能具水平競爭關係。由於被上訴人
    及其他2家公司間並無約定彼此間應以最低成本將「現有及
    未來」技術「回饋授權」，即無美國「反托拉斯授權準則」
    所指限制競爭之可能。又產銷CD-R一定會利用到被上訴人及
    其他2家公司之專利，CD-R製造商為避免侵害被上訴人之專
    利，當然必須取得被上訴人之授權。不論產製CD-R是否可能
    侵害到第三人之專利權，或甚至被授權人亦擁有關於製銷CD
    -R產品時會侵害之專利權，均不影響CD-R製造商產製CD-R必
    然會侵害到被上訴人之專利權此一事實。另參加人所呈之吳
    秀明教授之意見書，並非基於上訴人公平會所界定之事實（
    例如本件上訴人所界定之市場範圍）出具，而係自行認定事
    實，再依據其所認定之事實為法律上之判斷，則該意見於審
    酌原處分究竟是否適法時，即無參考價值。又參加人所提出
    之「台灣資訊儲存技術協會」（下稱資訊儲存協會）及「財
    團法人光電科技工業協進會」（下稱光電科技協進會）意見
    ，因上開2協會於本案中立場偏頗，所出具之意見亦與本件
    市場之實情不符。故被上訴人及其他2家公司就該等符合橘
    皮書規格CD-R之專利授權（即系爭交易客體）彼此間即不具
    水平競爭關係。4、被上訴人及其他2家公司並未相互約束事
    業活動：本件太陽誘電公司係將其所有之CD-R專利授權新力
    ，新力公司再集合2家公司之專利交由被上訴人與國內CD-R
    光碟片製造商洽談再授權事宜。被上訴人與新力公司僅互相
    承諾不再將自己的專利「連同」其他專利權人之專利一起為
    集中授權，並未排除僅就自己之專利授權CD-R製造商利用之
    權利，故被上訴人及其他2家公司仍可自由就自己之專利進
    行單獨授權，本件自無相互約束事業活動、亦無違反公平交
    易法第14條規定之可能。5、本件集中授權對市場功能並無
    不良影響：本件將互補性之相關專利集中後1次授與被授權
    人使用，對提昇市場機能反有相當助益，並無上訴人所謂「
    影響市場競爭機能發揮、排除其他競爭者加入」之情形。本
    件被授權人如果產銷CD-R並未利用到授權專利，亦無給付權
    利金之義務；而專利權係由各國主管機關審查後所賦予，具
    有屬地性，被上訴人擁有之專利，其地理上之有效範圍並不
    因集中授權之私契約而有所影響，尚無原處分所指不當擴充
    專利版圖可言。（二）在獨占事業不得不當維持價格方面：
    原處分對於從未經上訴人公平會公告為獨占事業之被上訴人
    於88年2月前之行為，適用公平交易法於88年2月修正後之條
    文加以處分，並認定被上訴人等3家公司為水平競爭事業，
    係因渠等得以迴避專利之方式研發具替代性功能之技術所致
    。且原處分認定被上訴人未提供被授權人協商權利金之機會
    及維持原權利金計算方式、不予調降等節，均與本件所示證
    據完全不符。（三）關於被上訴人其他濫用市場地位之行為
    ：1、被上訴人並非獨占事業，亦非上訴人所定義之CD-R光
    碟片技術市場中具有市場力量之事業，故不可能違反該法第
    10條所訂獨占事業不得為濫用市場地位行為之規定。且被上
    訴人於88年2月5日公平交易法修正條文施行前，並非上訴人
    所稱，公告之獨占事業，被上訴人顯無可能如原處分所稱，
    於85年起即違反該法第10條之規定。上訴人公平會溯及既往
    地適用修正條文，將被上訴人之合法行為誤為違法行為，顯
    有未當。２、被上訴人從未拒絕提供被授權人有關授權協議
    之重要交易資訊：原處分單以與本件具有利害關係之被授權
    人之問卷調查結果，認定被上訴人拒絕對被授權人提供重要
    交易資訊，未對被上訴人有利及不利之證據予以斟酌，採證
    顯然違反證據法則。３、被上訴人並無上訴人公平會所指禁
    止被授權人為專利有效性之異議：上訴人公平會係將「和解
    之談判」與「授權之談判」混為一談，將被上訴人於「和解
    」時要求被授權人撤回專利舉發之行為，誤認為係禁止被授
    權人對專利有效性異議，忽視合約內並無任何「禁止被授權
    人對專利有效性提出異議」之規定。（四）依據原處分之理
    由，本件被上訴人不可能同時違反公平交易法第10條及第14
    條規定：１、依原處分認定被上訴人及其他2家公司為水平
    競爭事業之理由，渠等不可能又是獨占事業：上訴人如認被
    上訴人及其他2家公司可以透過迴避技術專利範圍之方式，
    研發具有類似功能之替代性專利，因此仍有競爭關係云云，
    則其他具有類似功能之替代性技術就應納入本件巿場中、有
    能力以該方法從事研發以獲得替代性技術者亦為被上訴人及
    其他2家公司之競爭者，從而被上訴人即不可能於該市場成
    為具有市場力量之事業。上訴人公平會據以作成原處分之事
    實已然認定錯誤且自相矛盾。２、依原處分認定被上訴人及
    其他2家公司於CD-R光碟片技術市場具有市場力量之理由，
    渠等3家公司不可能又從事聯合行為：被上訴人及其他2家公
    司之專利既為擬被授權人所必須取得者，缺一不可，渠等間
    即不具替代性，擬被授權人既無法「擇一」取得授權即得製
    造CD-R，焉能謂之被上訴人及其他2家公司間具有競爭關係
    ？若無競爭關係，即無構成聯合行為之可能。（五）上訴人
    公平會對被上訴人之裁罰金額，係基於錯誤的法律適用，構
    成原處分應予撤銷之理由：１、上訴人公平會認定之「違法
    行為期間」係適用法律錯誤之結果：縱使被上訴人為原處分
    時，得適用處分時之法律，認定被上訴人為獨占事業（此與
    事實完全不符）；於公平交易法修正條文施行前，被上訴人
    於88年2月4日前之行為，亦無違反行為時公平交易法第10條
    關於獨占行為禁制規定之可能，上訴人公平會依該法第10條
    所為之處分對象亦不應包括任何被上訴人於88年2月4日以前
    之行為。上訴人公平會所認被上訴人「不當維持授權金價格
    」以及「拒絕提供授權資訊」之部分行為係發生在88年2月3
    日修法之前，惟上訴人公平會於88年2月5日公平交易法修正
    條文施行前，並非上訴人公平會公告之獨占事業，被上訴人
    顯無可能如原處分所稱，於85年起即違反該法第10條之規定
    。２、上訴人公平會認定之「被上訴人違法行為所得利益」
    有嚴重謬誤：上訴人將每片CD-R日幣10圓之權利金乘以我國
    CD-R之年出產量，認定被上訴人就本件集中授權獲得之「違
    法利益」（即89年預估權利金收入）為日幣360億。惟上訴
    人前開認定係基於「國內所有CD-R製造廠均與被上訴人簽署
    授權合約並給付權利金」之錯誤假設上，且上訴人公平會復
    將被上訴人之「所有權利金收益」均視為「非法利益」。上
    訴人公平會基於錯誤之假設及事實認定決定對被上訴人之裁
    罰金額，顯構成原處分應予撤銷之理由。３、上訴人公平會
    認定之「違法行為動機」與本件上訴人公平會自己認定之事
    實均有不符。上訴人公平會第1次以所謂之聯合行為對被上
    訴人及其他2家公司予以處分時，被上訴人雖認上訴人公平
    會之處分於法有違，但仍立即停止集中授權行為，僅各自單
    獨進行授權。如果被上訴人及其他2家公司之專利彼此間具
    有替代性，則被授權人等應僅擇被上訴人及其他2家公司中
    之其中1家進行授權即可。惟事實上，CD-R光碟片製造商就
    與本件集中授權相同之專利，仍與被上訴人及其他2家公司
    分別簽訂單獨授權契約。上訴人公平會以被上訴人違法行為
    之動機惡性重大云云為由，對被上訴人處以800萬元之罰鍰
    ，其決定裁罰之標準顯與自己之認定自相矛盾，且有逾越裁
    量之違法。（六）綜上所述，本件上訴人公平會認定被上訴
    人及其他2家公司違反聯合行為禁制規定及獨占事業不得有
    濫用市場地位行為之規定，不但未適用行為時之法律，將被
    上訴人之合法行為誤為違法行為；且以被上訴人於市場中為
    聯合行為、濫用市場地位為由，對被上訴人及其他2家公司
    加以處分時，亦有理由及所認事實互相矛盾之情形。尤有進
    者，上訴人公平會在採證上完全未遵守證據法則，不但未依
    行政程序法第9條規定，對不利被上訴人及有利被上訴人之
    證據均詳加斟酌，且對於重要事實之認定，均採用與本事件
    具有利害關係之工研院覆函及對被授權人、甚至本件檢舉人
    之問卷調查結果為據，依本院93年判字第1588號判決意旨，
    原處分認事用法均有違誤。為此請判決將訴願決定及原處分
    均撤銷等語。
三、上訴人公平會（即原審被告）則以：（一）調查所得事證顯
    示，被上訴人及其他2家公司各自擁有製造、銷售CD-R可錄
    式光碟片相關專利，就有關CD-R專利技術市場而言，渠等係
    屬同一產銷階段之水平競爭事業，渠等於82年間即有以集中
    授權方式，共同合意CD-R光碟片專利技術之授權權利金數額
    、權利金分配比例、取得專利授權之條件內容，及限制單獨
    授權等相互約束事業活動之行為，足以影響生產、商品交易
    或服務供需之市場功能，核已違反行為時公平交易法第14條
    聯合行為禁止規定無誤。另原處分並未認為專利集中授權行
    為或共同設定規格標準行為屬當然違法行為，原處分係就渠
    等因從事專利集中授權行為，合意就權利金數額、權利金分
    配比例等專利授權內容，以及限制單獨授權，相互約束彼此
    事業活動之行為。又被上訴人及其他2家公司以集中授權方
    式，共同合意CD-R光碟片技術專利之授權內容，及限制單獨
    授權，並憑恃渠等在CD-R光碟片技術市場之獨占地位，於市
    場情事顯著變更情況下，仍不予被授權人談判之機會，而繼
    續維持其原授權金之計價方式，使授權金金額無法做即時變
    更、適當反映市場需求，顯屬不當維持授權金價格之行為，
    並拒絕提供被授權人有關授權專利之詳實內容、範圍及專利
    有效期限等重要交易資訊，屬濫用市場地位行為，且禁止對
    專利有效性異議，渠等上開行為已逾越正當行使專利權之範
    圍，核已違反公平交易法第14條、第10條第2款及第10條第4
    款規定。故上訴人公平會依據「行政院公平交易委員會審理
    技術授權協議案件處理原則」作成本件處分，並無違反法律
    不溯及既往及法律授權明確性原則。（二）有關被上訴人及
    其他2家公司違反行為時公平交易法第10條規定濫用獨占市
    場力量之行為，應適用89年4月26日修正公布之公平交易法
    及88年8月30日修正發布之公平交易法施行細則。然依當時
    有效施行之公平交易法（即89年4月26日修正公布之公平交
    易法），並無獨占事業應經公告之規定（有關公平交易法獨
    占事業公告之規定，業於88年2月3日修正刪除），是渠等上
    開主張尚待斟酌。又被上訴人及其他2家公司於其CD-R光碟
    片技術市場，具有壓倒性優勢，得排除他事業參與競爭，係
    屬公平交易法所稱之「獨占事業」。而上訴人公平會於審理
    技術授權協議案件，係著重技術授權協議對其特定市場可能
    或真正產生限制競爭或不公平競爭之影響，因此，上訴人公
    平會將CD-R光碟片技術市場單獨界定為一特定市場，並無違
    誤。再者，被上訴人及其他2家公司於專利技術授權協議中
    ，要求擬取得授權之廠商必須撤回其專利無效之舉發，始得
    簽署授權合約，顯係憑恃其市場優勢地位，迫使被授權人接
    受授權協議，禁止專利有效性之異議，核屬濫用市場地位之
    行為，構成公平交易法第10條第4款規定之違反。（三）有
    關被上訴人及其他2家公司違反行為時公平交易法第10條及
    第14條規定之關係部分：事業倘藉由聯合行為之實施而獲致
    市場獨占地位，並據此優勢地位違反公平交易法第10條規定
    ，上訴人公平會基於主管機關職權，自得就該違法行為，以
    公平交易法第10條及第14條規定相繩，並無違誤。縱被上訴
    人及其他2家公司等因共同制定橘皮書規格而不具替代性，
    然3家公司同為CD-R之技術提供者及製造者，對於其他兩家
    公司所擁有之專利技術仍可透過迴避專利範圍之方式研發具
    有類似功能之替代性技術，以進行競爭，故就CD-R專利技術
    市場而言，渠等3家事業彼此確實存在事實上或潛在的水平
    競爭關係。又渠等利用聯合授權機制，共同決定與競爭有關
    之授權內容及限制單獨授權，在實質上限制各競爭主體本來
    可以採取的競爭手段，削弱市場競爭機能，核為違反公平交
    易法第14條規定無誤。再者，渠等制定CD-R之規格標準，並
    利用聯合授權方式取得可錄一次型光碟片技術市場之獨占地
    位，又據此市場優勢地位為違反公平交易法第10條所規定禁
    止事業為濫用獨占市場力量之行為，故渠等違法情事經上訴
    人公平會綜合審酌調查所得事證，以違反公平交易法第14條
    及第10條第2款、第4款規定論處，核無違誤。（四）有關上
    訴人公平會分別裁處被上訴人、新力公司及太陽誘電公司80
    0萬元、400萬元及200萬元罰鍰部分：本案上訴人依公平交
    易法第41條及行為時同法施行細則第33條規定，對於違反公
    平交易法之事業，本於法律授權，於審酌事業違法情狀後，
    於5萬元以上、2,500萬元以下罰鍰額度內，依法裁處罰鍰，
    並無行政訴訟法所稱權力濫用或逾越權限之情形。（五）被
    上訴人稱其不但確曾給予被授權人談判權利金之機會，並曾
    調降權利金云云，惟被上訴人於本案調查期間，確有在市場
    情勢顯著變更情形下，仍不予授權人談判之機會，及繼續維
    持其原授權金之計價方式情事，該等情事均屬事實，故其所
    稱尚難為阻卻違法之理由等語，資為抗辯。
四、上訴人巨擘公司參加訴訟意旨略謂：（一）被上訴人及其他
    2家公司違反公平交易法規定之行為，至上訴人公平會於90
    年1月20日第1次作成行政處分時，尚未停止，故本件行政訴
    訟審查原行政處分是否違法，應以89年4月26日修正公布之
    公平交易法，及88年8月30日修正公布後之公平交易法施行
    細則為基準。至於上訴人公平會於行政救濟程序中所為之91
    年4月25日第2次行政處分，雖然公平交易法已於91年2月6日
    增修部分條文，惟依實體從舊、程序從新原則，本件仍應適
    用89年4月26日修正公布之公平交易法，及88年8月30日修正
    公布之公平交易法施行細則，並無違誤。（二）有關被上訴
    人及其他2家公司涉聯合行為部分：上訴人公平會依調查結
    果認定被上訴人及其他2家公司同為CD-R光碟片技術市場之
    水平競爭事業，共同決定CD-R光碟片授權金之價格，及限制
    單獨對外授權（不再訂立授權契約），足以影響CD-R光碟片
    技術市場之供需功能發揮，與公平交易法禁止之聯合行為構
    成要件相當，上訴人公平會命渠等3家公司停止違法行為狀
    態，符合公平交易法授權維護市場價格競爭機能之法規目的
    ，依法並無違誤。（三）被上訴人及其他2家公司涉濫用獨
    占地位部分：上訴人公平會在考慮CD-R光碟片之技術及產品
    市場因素後，界定本件特定市場為「CD-R光碟片技術市場」
    ，判斷被上訴人及其他2家公司於CD-R光碟片技術市場，具
    有壓倒性優勢及得排除他事業參與競爭之能力，為公平交易
    法第5條規定之獨占事業，並符合同法施行細則第2條、第3
    條第3項規定之認定依據，依法並無違誤。又被上訴人及其
    他2家公司於取得CD-R光碟片技術市場獨占地位後，於市場
    顯著變更情況下，仍刻意維持每片收取10日圓權利金，直接
    影響被授權廠商之生存、消費者之利益，對國內CD-R光碟片
    產業整體發展亦產生不利影響，構成不當維持價格之濫用獨
    占地位行為。上訴人公平會命其停止違法行為狀態，符合公
    平交易法維護市場公平競爭機能之法規目的，依法並無違誤
    。另被上訴人及其他2家公司於取得CD-R光碟片技術市場獨
    占地位後，拒絕提供被授權人有關授權協議之重要交易資訊
    ，並禁止對其專利有效性之異議，構成公平交易法禁止之濫
    用市場地位行為，上訴人公平會命其停止違法行為狀態，符
    合公平交易法授權維護市場公平競爭機能之法規目的，依法
    並無違誤。（四）被上訴人及其他2家公司於處分前，並無
    單獨授權合約之事實。被上訴人雖提出2000年11月14日之信
    函，然因無受信人之記載，亦無郵戳，無非為臨訟編造之證
    據。且縱使有降價優惠存在，惟因被上訴人及其他2家公司
    之違法行為狀態，並未停止，對於質疑共同訂定權利金價格
    適法性之業者，仍然必須面對不合理之授權金價格，是降價
    優惠並未停止渠等3家公司之違法行為狀態。上訴人公平會
    在事證已明之情況下，依職權認定被上訴人及其他2家公司
    違反公平交易法相關規定，符合行政程序法之規定。又事業
    同時違反聯合行為與獨占行為之禁止規定，上訴人公平會命
    其同時停止違法行為之狀態，符合公平交易法之授權目的。
    本件被上訴人及其他2家公司違反禁止聯合行為，及不正獨
    占行為之違法狀態，既然同時存在，上訴人倘限期命其停止
    其一，則其他違法行為之狀態，勢必仍然存在，將造成不正
    競爭環境之持續，顯然不符合公平交易法之立法目的。又工
    研院光電所出具之專業意見，並無偏頗不可信之情形，雖工
    研院光電所對本件專利技術授權合約，並無事實上或法律上
    之利害關係存在，然上訴人公平會採用工研院光電所之鑑定
    報告內容，並無逾越權限或濫用權力之違法。且事業是否具
    有競爭關係，技術替代性之有無，並非判斷唯一依據。上訴
    人公平會認定本件CD-R技術之水平競爭事業，不僅指現有之
    競爭者，亦包括潛在之競爭者，且並不以專利或產品之替代
    性為判斷依據。（五）本件被上訴人及其他2家公司以聯合
    授權方式，合意共同決定CD-R光碟片專利之授權內容等，違
    反聯合行為之禁止規定。依公平交易法第41條規定，上訴人
    公平會對違反公平交易法規定之事業，有限期命其停止、改
    正行為之權限等語。
五、原審斟酌全辯論意旨及調查證據結果，以：（一）上訴人公
    平會認定被上訴人、新力公司、太陽誘電公司等3家公司違
    反公平交易法第14條規定部分：按「本法所稱聯合行為，謂
    事業以契約、協議或其他方式之合意，與有競爭關係之他事
    業共同決定商品或服務之價格，或限制數量、技術、產品、
    設備、交易對象、交易地區等，相互約束事業活動之行為而
    言。」、「事業不得為聯合行為。」、「公平交易委員會對
    於違反本法規定之事業，得限期命其停止、改正其行為或採
    取必要更正措施，並得處新台幣5萬元以上2,500萬元以下罰
    鍰；」分別為89年4月26日修正公布之公平交易法第7條、第
    14條前段及第41條前段所規定。次按「本法第7條之聯合行
    為，以事業在同一產銷階段之水平聯合，足以影響生產、商
    品交易或服務供需之市場功能者為限。」88年8月30日修正
    發布之公平交易法施行細則第5條第1項亦有明文。然查必須
    事業所提供之商品或服務具有替代可能性，始有競爭關係之
    存在，本件上訴人公平會所界定之市場範圍係「CD-R光碟片
    技術市場」，而上訴人公平會定義之「CD-R」，乃指符合被
    上訴人與新力公司共同制定之「橘皮書」標準規格（即使用
    被上訴人、新力公司和太陽誘電公司所擁有專利之標準規格
    技術）所製造生產之光碟產品，且國內光碟製造廠商欲生產
    製造「CD-R」均需使用被上訴人、新力公司、太陽誘電公司
    等3家公司所擁有之專利，單獨使用其中1家公司專利即無法
    生產製造「CD-R」，此為兩造不爭之事實，並有處分書理由
    第二（三）點可證。因此，被上訴人等3家公司所擁有符合
    「橘皮書」標準規格之專利技術，乃具有互補性之專利技術
    ，渠等於上訴人公平會所界定之「CD-R光碟片技術市場」所
    提供之專利技術，已不具有替代可能性，自不存在有競爭關
    係。然縱使被上訴人、新力公司、太陽誘電公司能研發具有
    類似功能之替代性技術，但使用該替代性技術所生產製造之
    光碟產品，並不能稱之為「CD-R」，上訴人公平會上述假設
    ，已然逸出其所界定「CD-R光碟片技術市場」之範圍。甚且
    ，若上訴人公平會認為被上訴人、新力公司、太陽誘電公司
    可以透過迴避專利範圍之方式，研發具有類似功能之替代性
    技術，因此仍屬同一產銷階段之水平競爭關係之事業乙節為
    可採，則其他具有能力研發類似功能之替代性技術者（例如
    工研院光電所以及參加人等）（被授權人均有產銷CD-R之技
    術能力，乃上訴人公平會及上訴人巨擘公司均同意之事實）
    ，亦應納入同一產銷階段之水平競爭關係之事業中予以考量
    市場之供需功能是否足以受到影響，不能單從被上訴人、新
    力公司及太陽誘電公司對於市場供需功能之影響遽論渠等已
    然違反公平交易法之聯合行為禁制規定。況查，處分書理由
    第四（二）點，據此上訴人公平會似又認為被上訴人等3家
    公司在特定市場（於本件為「CD-R光碟片技術市場」）處於
    無競爭狀態（或具有壓倒性地位，可排除競爭之能力者）。
    綜上所述，被上訴人等3家公司於上訴人公平會界定之「CD-
    R光碟片技術市場」是否符合聯合行為的主體要件，並非無
    疑，縱被上訴人等3家公司以聯合授權方式，共同合意決定
    CD-R光碟片專利之授權內容及限制單獨授權為真實，亦不得
    遽以公平交易法之聯合行為禁制規定相繩，本部分之原處分
    ，核有認事用法之違誤。（二）上訴人公平會認定被上訴人
    、新力公司及太陽誘電公司等3家公司違反公平交易法第10
    條第2款及第10條第4款規定部分：按「本法所稱獨占，謂事
    業在特定市場處於無競爭狀態，或具有壓倒性地位，可排除
    競爭之能力者。二以上事業，實際上不為價格之競爭，而其
    全體之對外關係，具有前項規定之情形者，視為獨占。第1
    項所稱特定市場，係指事業就一定之商品或服務，從事競爭
    之區域或範圍。」、「獨占之事業，不得有左列行為︰．．
    ．二、對商品價格或服務報酬，為不當之決定、維持或變更
    。．．．四、其他濫用市場地位之行為。」、「公平交易委
    員會對於違反本法規定之事業，得限期命其停止、改正其行
    為或採取必要更正措施，並得處新台幣5萬元以上2,500萬元
    以下罰鍰；」分別為88年2月3日修正公布之公平交易法第5
    條、第10條第2款及第4款、第41條前段所規定。次按「本法
    第5條所稱獨占，應審酌下列事項認定之：一、事業在特定
    市場之占有率。二、考量時間、空間等因素下，商品或服務
    在特定市場變化中之替代可能性。三、事業影響特定市場價
    格之能力。四、他事業加入特定市場有無不易克服之困難。
    五、商品或服務之輸入、輸出情形。」、「事業之設立或事
    業所提供之商品或服務進入特定市場，受法令、技術之限制
    或有其他足以影響市場供需可排除競爭能力之情事者，雖有
    前2項不列入認定範圍之情形，中央主管機關仍得認定其為
    獨占事業。」88年8月30日修正發布之公平交易法施行細則
    第2條、第3條第3項亦有明文。（1）被上訴人及其他2家公
    司於其CD-R光碟片技術市場，具有壓倒性優勢，得排除他事
    業參與競爭，係屬公平交易法所稱「獨占事業」：查上訴人
    認定被上訴人等3家公司在特定市場－「CD-R光碟片技術市
    場」，具有壓倒性地位，可排除競爭之能力者，係以被上訴
    人及其他2家公司制定橘皮書設定CD-R標準規格，而CD-R技
    術的所有重要專利為被上訴人等3家事業所擁有，全球任何
    CD-R的製造、銷售均須取得被上訴人等對於CD-R擁有專利技
    術之授權，是渠等所提供之專利技術進入特定市場，受技術
    之限制可排除競爭，依88年8月30日修正發布之公平交易法
    施行細則第3條第3項之規定，得認定其為獨占事業。另從技
    術規格的角度言，CD-R是可錄一次型的光碟產品，依被上訴
    人等3家事業行為時之市場狀況，從供給、需求、產銷及成
    本各方面考量，CD-R產品並無替代可能性產品。其他人雖仍
    得自由開發競爭技術規格，惟全球CD-R之製造必須循被上訴
    人等3家事業制定之橘皮書統一規格，是為不爭之事實，該
    等主要專利技術又為被上訴人等3家事業所擁有，而具絕對
    的優勢地位，其他事業欲爭取進入系爭CD-R光碟產品技術市
    場的機會，已因被上訴人等3家公司制定統一規格而被限制
    （亦即，因全球CD-R規格已經統一，另推新規格將與原規格
    之CD-R寫錄設備無法相容，CD-R光碟片作為廠商與消費者儲
    存及傳遞資料之媒介，相容性實為關鍵因素，因此他事業欲
    以另定規格進入該技術市場，甚為困難；又上訴人公平會並
    非認為規格制定者即當然具有獨占地位，而需視該規格技術
    於相關市場上是否處於無競爭狀態，或有無具壓倒性地位可
    排除競爭之能力以為判斷）。是被上訴人等在CD-R光碟片技
    術市場確存有可排除競爭之能力，得認渠等已構成公平交易
    法第5條所稱之獨占事業。關於獨占事業之認定，行為時公
    平交易法施行細則第2條定有相關審酌因素，本案上訴人公
    平會認定被上訴人等具有獨占地位，係經審酌上開相關因素
    而為綜合判斷，此由上訴人公平會所提「CD-R市場價格表、
    CD-R與CD-RW碟片剖面及製程比較」、「光儲存媒體異同比
    較表」、「Standard- Setting, Ereest Gellhorn」、工研
    院經資中心出版之「光儲存產業發展之研究」及2000光電工
    業年鑑資料等證據資料可證。況如前述，本件依行為時公平
    交易法施行細則第3條第3項規定，亦得據此認定被上訴人等
    為獨占事業。（2）被上訴人及其他2家公司於CD-R光碟片技
    術市場具有獨占地位，其在市場情事顯著變更情況下，仍不
    予被授權人談判之機會，及繼續維持其原授權金之計價方式
    ，屬不當維持授權金之價格，違反公平交易法第10條第2款
    規定：本案集中授權合約，被上訴人及其他2家公司係以「C
    D-R光碟片出貨量淨銷售價格3%、或每片日幣10圓中，以較
    高者為準」作為權利金之計算方式，惟依據工研院經資中心
    資料顯示，86年以後全球CD-R光碟片的平均出廠價格已快速
    滑落，其市場結構變化之大，不可言喻。經上訴人公平會針
    對國內13家主要生產CD-R廠商進行問卷調查，並且約詢國內
    光碟製造廠商及相關人員製作陳述紀錄，以被授權人曾向被
    上訴人等公司請求依市場規模變動調整權利金之計算方式，
    惟皆遭拒絕，遂認被上訴人等確有利用其於CD-R光碟片技術
    市場之獨占地位，在全球CD-R光碟片市場規模已大幅成長及
    市場供需已改變之情況下，仍漠視市場顯著變更之事實，繼
    續維持原授權金之計價方式，使授權金金額無法做即時有效
    變更並反映正常市場需求，核已違公平交易法第10條第2款
    之禁止規定。又查被證16之問卷調查表，並未註明該要求修
    改及拒絕修改之時間（問卷調查表附註二，僅係要求受調查
    廠商寄回問卷調查表之時間，尚不足以作為上開要求修改或
    拒絕修改之時間認定），無從資為判斷被上訴人等拒絕與被
    授權人談判，及繼續維持其原授權金之計價方式（不當維持
    授權金之價格）之時間係在公平交易法第10條第2項規定（
    獨占之事業，由中央主管機關定期公告之）於88年2月3日修
    正刪除（88年2月5日生效）之後，因88年2月5日修正刪除該
    條項規定生效前，上訴人公平會並未公告被上訴人等為獨占
    事業，是縱被上訴人等於88年2月5日之前有對商品價格或服
    務報酬為不當之決定、維持或變更以及其他濫用市場地位之
    行為，亦不應以公平交易法禁止濫用獨占行為相繩。又上訴
    人公平會約詢國內光碟製造廠商及相關人員所製作之陳述紀
    錄中，僅亞太智財公司林宏六於89年9月7日在上訴人公平會
    處之陳述紀錄，其證詞核與亞太智財公司88年4月19日致被
    上訴人函、被上訴人88年4月26日及4月29日覆亞太智財公司
    函之內容相符，由此堪認本件被上訴人確有在市場情事顯著
    變更情況下，仍不予被授權人談判之機會，及繼續維持其原
    授權金之計價方式，屬不當維持授權金之價格，核其行為已
    違反公平交易法第10條第2款規定。況被上訴人於上訴人公
    平會進行調查期間，不論係到上訴人公平會處陳述意見或所
    提書面補充意見，均不否認上開情事，且一再強調其所訂權
    利金計算方式，係屬商業上考量，研發費用回收僅係考量因
    素之一而已云云，是被上訴人於上訴人公平會進行調查期間
    ，確有在市場情勢顯著變更情形下，仍不予授權人談判之機
    會，及繼續維持其原授權金之計價方式之違法情事。另被上
    訴人稱其不但曾給予被授權人談判權利金之機會，並曾調降
    權利金云云，惟查被上訴人所提89年11月14日致被授權人通
    知書，其發函日期顯已在上訴人發動調查，並查得有被上訴
    人拒絕調降權利金之具體事證之後，其（可能）自行改正之
    情形，無礙其曾在市場情勢顯著變更情形下，仍不予授權人
    談判之機會，及繼續維持其原授權金之計價方式之違法事實
    ，是其所訴，尚難憑採。（3）被上訴人及其他2家公司於CD
    -R光碟片技術市場具有獨占地位，其拒絕提供被授權人有關
    授權協議之重要交易資訊，並禁止專利有效性之異議，為濫
    用市場地位之行為，違反公平交易法第10條第4款規定：被
    上訴人及其他2家公司欲與被授權人簽訂CD-R光碟片技術授
    權協議契約，對於該契約標的之內容、範圍以及專利之有效
    期限等重要交易資訊，自應提供確實且完整的必要資訊予被
    授權人。惟經上訴人公平會針對國內13家主要生產CD-R廠商
    進行問卷調查結果，及亞太智財公司之陳述內容，可知被上
    訴人等在授權協議之洽訂過程中，並未清楚揭露有關授權專
    利之詳實內容及範圍，且參照專利授權合約附表B1至B5所示
    之相關專利清單，亦僅載明其專利於美國及日本之專利號碼
    與技術名稱，其中B4至B5部分之專利有效期間則付諸闕如，
    渠等於此重要交易資訊未清楚揭露之情況下，竟逕行要求被
    授權人簽訂系爭授權合約，顯有濫用市場獨占地位之行為。
    雖被上訴人與被授權人簽訂系爭授權合約之時間係在公平交
    易法第10條第2項規定於88年2月3日修正刪除（88年2月5日
    生效）之前，惟因系爭授權合約之合約有效期間跨越上開法
    條88年2月3日修正刪除（88年2月5日生效）之後，而系爭授
    權契約標的之內容、範圍以及專利之有效期限等重要交易資
    訊，被上訴人等於合約有效期間均有持續提供確實且完整的
    必要資訊予被授權人之義務，雖被上訴人偕同新力公司及被
    上訴人於87年9月及11月兩度於台灣地區舉行專利說明會，
    惟對系爭授權契約標的之內容、範圍以及專利之有效期限等
    重要交易資訊，仍未完全揭露，而此未完全揭露交易資訊之
    情事，至上訴人公平會作成處分當時，仍持續存在，此觀上
    訴人公平會針對國內13家主要生產CD-R廠商進行問卷調查結
    果，以及錸德公司、中環公司、乾寶泰公司、國碩公司分別
    於89年2月24日、同年3月3日、3月6日及4月20日接受上訴人
    公平會訪談時所作陳述紀錄內容自明。另國內廠商委任與被
    上訴人進行協商的亞太智財公司亦證稱，被上訴人等公司對
    於擬被授權人所提問題，並未有具體回覆，僅傳真部分專利
    清單，實際上並未清楚揭露授權專利的資料，在網路上雖可
    查詢專利內容，但日本專利只能查到簡要說明，且不能證明
    何處侵害其專利，以及授權專利與橘皮書規格之相容關係，
    又各專利在各國的對應關係，即專利家屬，亦無法從網路上
    查詢得到，必須付出相當成本，是被上訴人等主張可輕易按
    圖索驥，透過電腦資料庫或網際網路獲悉授權專利之詳細資
    料等情，顯挾其獨占優勢地位而未盡其授權人充分揭露重要
    交易資訊之義務。被上訴人於專利技術授權協議中，要求擬
    被授權廠商必須撤回其專利無效之舉發，始得簽署授權合約
    ，顯係憑恃其市場優勢地位，迫使被授權人接受授權協議，
    禁止專利有效性之異議，核屬濫用市場地位之行為，構成公
    平交易法第10條第4款規定之違反。此違反事實，有被上訴
    人於1999年8月2日致精碟科技股份有限公司信函、1999年10
    月12日致國碩科技工業股份有限公司信函，及2000年3月8日
    致參加人即上訴人巨擘公司信函可得證明。查被授權人給付
    權利金，當然要以取得合法有效之專利權為目的，倘專利權
    有瑕疵，授權人即不應限制（擬）被授權人爭執專利權之有
    效性，且倘擬被授權人已願意簽署授權合約，僅質疑部分專
    利係屬無效，授權人更不應限制其爭執該專利之有效性，被
    上訴人利用國內廠商擬取得授權之迫切性，要求其必須撤回
    專利無效之舉發，始得簽署授權合約，否則即拒絕簽訂授權
    契約，自屬限制被授權人爭執專利有效性之不法行為。是其
    主張：「在求一次解決雙方當事人因本案所生之訟累，為行
    使專利權之正當行為」云云，顯係假藉專利權行使之名義，
    實則剝奪他方當事人之爭訟權利，難謂為行使專利權之正當
    行為。（三）有關上訴人公平會裁處被上訴人800萬元罰鍰
    部分：按公平交易法第41條前段規定：「公平交易委員會對
    於違反本法規定之事業，得限期命其停止、改正其行為或採
    取必要更正措施，並得處新台幣5萬元以上2,500萬元以下罰
    鍰；．．．」，88年8月30日修正發布之同法施行細則第33
    條規定：「依本法量處罰鍰時，應審酌一切情狀，並注意下
    列事項：一、違法行為之動機、目的及預期之不當利益。二
    、違法行為對交易秩序之危害程度。三、違法行為危害交易
    秩序之持續期間。四、因違法行為所得利益。五、事業之規
    模、經營狀況及其市場地位。六、違法類型曾否經中央主管
    機關導正或警示。七、以往違法類型、次數、間隔時間及所
    受處罰。八、違法後悛悔實據及配合調查等態度。」。上訴
    人公平會為統一裁量基準，乃訂有「行政院公平交易委員會
    裁處罰鍰額度參考表」，將上開列示考量事項區分等級予以
    配分，彙整加總後再對照違法等級暨罰鍰額度，處分被上訴
    人800萬元之罰鍰。原處分既認定被上訴人違反公平交易法
    第14條規定部分已然不合法，則上訴人公平會上開裁罰基準
    及考量事項中，針對涉及公平交易法第14條規定部分，自不
    應列入裁罰考量；另公平交易法第10條第2項規定業於88年2
    月3日修正刪除，則被上訴人於88年2月5日修正刪除該條項
    規定生效前，既未經上訴人公平會公告為獨占事業，縱被上
    訴人於88年2月5日之前有對商品價格或服務報酬為不當之決
    定、維持或變更以及其他濫用市場地位之行為，亦不應受公
    平交易法禁止濫用獨占行為之非難，上訴人公平會就此裁量
    並處以罰鍰（例如：上開裁罰基準及考量事項4.「違法行為
    危害交易秩序持續期間」，上訴人係從85年迄上訴人91年處
    分止長達6年期間之被上訴人違法行為加以考量），於法已
    有未合；又上開裁罰基準及考量事項5.「違法行為所得利益
    」部分，上訴人公平會係主張「倘依被上訴人等約定權利金
    數額每片10日圓計算，89年度國內廠商預估支付金額約360
    億日圓」云云，然就此上訴人並未提出相關證據資料以實其
    說，自有裁量不憑證據之違法。綜上所述，本件原處分尚有
    違誤，訴願決定未予糾正，亦嫌疏略，爰將訴願決定及原處
    分併予撤銷，由上訴人公平會查明後，另為適法之處分，以
    昭折服。兩造其餘攻擊防禦方法（如兩造所提書面專家意見
    等）均與本件判決結果不生影響，故不逐一論述。資為其判
    決之論據。
六、上訴人公平會上訴意旨略謂：（一）原審疏未審酌上訴人所
    提相關事證暨裁處被上訴人所憑法律依據，率而認定被上訴
    人並未違法，原判決顯有適用法規不當及判決不備理由之違
    誤：本案被上訴人等3家事業於CD-R光碟片技術發展之初，
    即存在各自研究、生產、相互競爭的狀態，此時渠等相互各
    自擁有發展CD-R產品技術規格之空間及能力。縱被上訴人等
    因簽立「可錄式光磁碟片標準授權合約」，部分專利技術因
    共同制定規格而不具替代性，惟渠等同為CD-R之技術提供者
    及製造者，對於他事業所擁有之CD-R光碟片專利技術，仍可
    透過迴避專利範圍之方式，研發具有類似功能之替代性技術
    ，從事競爭，故被上訴人等3家事業確存有事實上或潛在水
    平競爭關係。由於本案被上訴人等3家事業本質上具有水平
    競爭關係，此一關係不會因為嗣後渠等各就某一部分技術取
    得專利而有所改變，亦不因渠等所擁有之專利技術是否具互
    補性而有所影響。申言之，被上訴人等3家事業所擁有之專
    利技術是否具備「互補性或替代性」之問題，並非在判斷渠
    等間有無競爭關係，而僅係作為認定該聯合授權行為是否合
    理的審酌因素之一。美國FTC在認定智慧財產權授權案件之
    相關事業間的關係時，亦係從其本質上是否存有事實上或潛
    在的競爭關係來判斷，而非從其所擁有之專利技術的互補性
    或替代性予以判斷。再者，被上訴人等亦從未就其所主張「
    互補性專利」乙節提出具體證據以茲證明。被上訴人等系爭
    集中授權之專利技術，並非全然為被授權人製造CD-R光碟片
    所需，且尚有部分專利技術，有其他技術可資替代。本案原
    審參加人即上訴人巨擘公司另就系爭109件專利清單中之28
    件提出專家意見書，得知被上訴人與新力公司所提供此二專
    利技術間存有相互替代可能性，顯見被上訴人等集中授權之
    專利技術內容並非全然屬互補性技術而不可替代。然原判決
    以聯合行為所稱水平競爭關係，係僅限於事實上競爭關係而
    未包含潛在競爭關係之錯誤見解，及對被上訴人等所擁有專
    利，於被上訴人未能舉證證明係具有互補關係之情況下，即
    片面認定被上訴人等專利因具互補性，逕而認定渠等不具水
    平競爭關係存在，原判決顯然對於公平交易法第7條聯合行
    為水平競爭關係之認定，疏於審酌上訴人公平會所主張公平
    交易法規範意旨，及基於公平交易法主管機關立場，對適用
    法條構成要件所採法律見解，暨裁處被上訴人等所參採之法
    理依據，錯誤勾稽被上訴人等所擁有專利狀態與渠等行為是
    否合致公平交易法第7條聯合行為構成要件之關連性，原審
    率爾認定被上訴人等並未構成公平交易法第14條聯合行為禁
    制規定之違反，顯有判決違背法令之違誤。再者，被上訴人
    等所有專利並非全具互補性，除被上訴人未能提出有利於己
    之證據加以駁斥外，上訴人提出工研院光電所之專業意見，
    足證被上訴人等所擁有專利仍具替代性，原判決就前開上訴
    人所提重要事證及攻擊防禦方法棄置不論，不僅於判決理由
    全然未為記載，亦未敘明原審判決何以不採之理由，原審判
    決顯具有判決不備理由之違誤。（二）原判決以未經上訴人
    公平會依法為獨占公告，則不得論以被上訴人違反公平交易
    法第10條規定，此一法律適用觀點顯然有誤。蓋88年2月3日
    修正前公平交易法第10條第2項之立法過程，規定公告之目
    的僅係為預警，公平交易法並無非難事業之獨占「狀態」，
    而係對事業濫用獨占地位之「行為」加以歸責。且事業是否
    為公平交易法所稱獨占事業，應依具體個案為獨立判斷，不
    受事業是否經獨占公告所限制，而事業是否違反公平交易法
    濫用獨占市場地位，自應以案件檢舉違法行為時點，查證事
    業是否有其獨占地位。原判決採行錯誤法律見解，顯有適用
    法規不當，判決違背法令之違誤。又綜合相關事證，被上訴
    人等確有於市場情勢顯著變更情形下，仍不予授權人談判之
    機會，及繼續維持其原授權金之計價方式情事，違反公平交
    易法第10條規定行為之持續期間，於原處分作成時仍持續存
    在，故就本件違法行為，其存續期間顯然已跨越88年2月3日
    公平交易法修正時點。然原判決未就前開事證加以審酌，對
    當事人所提出之重要攻擊防禦方法亦棄置不論，亦未予理由
    項下敘明何以不採之理由，原判決顯有不備理由之違誤。（
    三）上訴人公平會依公平交易法第41條及行為時同法施行細
    則第33條規定，就被上訴人等違反公平交易法情事，本於法
    律授權，於審酌事業違法情狀後，於5萬元以上、2,500萬元
    以下法定罰鍰額度內，依法裁處罰鍰。上訴人公平會裁處罰
    鍰既係就被上訴人等違反公平交易法第14條及同法第10條第
    2款及第4款規定行為合併觀察，並綜合審酌全部違法情節，
    參酌「行政院公平交易委員會裁處罰鍰額度參考表」而為裁
    處被上訴人、新力公司及太陽誘電公司等800萬元、400萬元
    及200萬元之罰鍰。故原判決認為被上訴人等因聯合行為主
    體要件未符，不得論以違反公平交易法第14條規定，以及於
    88年2月3日公平交易法修正前被上訴人等違法行為亦不成立
    等，致使上訴人公平會前開裁處被上訴人等罰鍰金額於法未
    合。惟據前所述，被上訴人等於CD-R光碟片技術市場是否具
    有水平競爭關係，以及渠等於88年2月3日公平交易法修正前
    之濫用獨占行為，原判決顯有適用法令不當及判決不備理由
    之違誤，應予廢棄。再者，原判決疏未審酌財團法人工業技
    術研究院經資中心資料，並指摘原處分裁處量罰具有瑕疵，
    顯無可採等語。
七、上訴人巨擘公司上訴意旨及補充理由略謂：（一）原判決維
    持原處分所認定被上訴人飛利浦等3家公司違反公平交易法
    第10條第2款及第4款之違法行為，原審自應為一部撤銷一部
    維持之判決，惟原審竟將判決理由認定原處分未違法部分一
    併撤銷，顯有判決主文與理由矛盾之違法。（二）工研院光
    電所已鑑定被上訴人飛利浦等3家公司所有之橘皮書規格專
    利，具有替代可能性。故縱依原審標準，以產品替代性有無
    認定競爭關係，3家公司確實具競爭關係。原判決捨棄工研
    院意見，卻未將捨棄之理由記明於判決理由項下，違反行政
    訴訟法第l89條規定，構成判決不備理由之違法。（三）原
    審對上訴人巨擘公司聲請傳訊之專家證人未予斟酌，復未說
    明不予傳訊之理由，違反行政訴訟法第176條、民事訴訟法
    第286條之規定，有應調查證據而未調查之違法。（四）原
    判決未將上訴人巨擘公司主張聯合行為之主體包括潛在競爭
    者，且不以事業商品之替代性或互補性為判斷基準之重要攻
    擊防禦方法及法律上意見，記明於判決理由項下，違反行政
    訴訟法第209條第3項之規定，構成判決不備理由之違法。（
    五）原審認定CD-R光碟片之生產技術，等同符合橘皮書標準
    規格之專利技術，又認定使用替代性技術生產之光碟片成品
    不能稱之為「CD-R」，顯與產業知識不符，且原審對被上訴
    人與另兩家公司在CD-R光碟片技術市場競爭關係，不僅未依
    職權調查釐清，且其所認定之CD-R光碟片技術實務，與工研
    院光電所之說明有異，足認原判決之結果前提事實錯誤，顯
    有違行政訴訟法第133條、第134條之職權探知主義。（六）
    被上訴人等是否為同一產銷階段之水平競爭事業，為一不確
    定法律概念，而認定同一產銷階段之水平競爭事業，應屬原
    處分機關之判斷權限。然原判決未依行政訴訟法第201條規
    定，即逕行撤銷原處分機關依裁量權所為之行政處分，亦未
    說明原處分機關之判斷違反如何之法令、立法及解釋意旨，
    實有判決不備理由之違法。（七）原判決認定飛利浦等3家
    公司之共同決定授權金價格行為，不構成禁止之聯合行為，
    係因誤認被上訴人飛利浦等3家公司所有之CD-R光碟技術，
    為具有互補性之專利技術，再誤認3家技術不具替代性，而
    認定被上訴人飛利浦等3家公司並非CD-R光碟技術市場之水
    平競爭者，此與法律及判例不符，且與工研院光電所及所有
    呈庭專家及產業鑑定意見有異，自不得據以認定上訴人公平
    會裁罰不當。上訴人公平會就被上訴人飛利浦等3家公司之
    聯合行為、不當維持價格行為及濫用市場地位等違法行為，
    在決定裁罰決議時，雖未明確區分各違法行為之裁罰金額，
    然公平交易委員審酌相關違法情節，並就所提評分建議妥適
    性進行討論後，作成裁處800萬元罰鍰之決定．並無裁量瑕
    疵之違法等語。
八、本院按：（一）「本法所稱聯合行為，謂事業以契約、協議
    或其他方式之合意，與有競爭關係之他事業共同決定商品或
    服務之價格，或限制數量、技術、產品、設備、交易對象、
    交易地區等，相互約束事業活動之行為而言。」，為公平交
    易法第14條所明定。所謂有競爭關係固包括事實上或潛在水
    平競爭之情形，惟必須事業所提供之商品或服務具有替代可
    能性，始有競爭關係之存在，如各事業提供之商品或服務各
    有不同獨立之功能，彼此間並無替代性，則尚難謂彼此間具
    有競爭關係。蓋商品或服務如無替代性，則縱有聯合行為，
    行為人亦無從達到共同決定價格、限制數量等違章之目的。
    交易相對人亦因商品或服務無替代性，不致因有聯合行為而
    影響其交易機會或交易秩序，上訴意旨謂商品或服務是否有
    競爭關係，不受商品或服務有無替代關係影響云云，無非係
    其法律上歧異之見解，尚嫌無據而不足取。本件上訴人公平
    會所界定之市場範圍係「CD-R光碟片技術市場」，而上訴人
    公平會定義之「CD-R」，乃指符合被上訴人與新力公司共同
    制定之「橘皮書」標準規格（即使用太陽誘電公司、新力公
    司和被上訴人所擁有專利之標準規格技術）所製造生產之光
    碟產品，且國內光碟製造廠商欲生產製造「CD-R」均需使用
    被上訴人等3家公司所擁有之專利，單獨使用其中1家公司專
    利即無法生產製造「CD-R」，此為兩造不爭之事實，並有處
    分書理由第二（三）點可證。因此，被上訴人等3家公司所
    擁有符合「橘皮書」標準規格之專利技術，乃具有互補性之
    專利技術，渠等於上訴人公平會所界定之「CD-R光碟片技術
    市場」所提供之專利技術，已不具有替代可能性，自不存在
    有競爭關係。此為原審依法確定之事實。該事實既已明確，
    原審自無違反依職權調查之原則。上訴意旨謂：原審認定CD
    -R光碟片之生產技術，等同符合橘皮書標準規格之專利技術
    ，又認定使用替代性技術生產之光碟片成品不能稱之為「CD
    -R」，顯與產業知識不符，且原審對被上訴人與另兩家公司
    在CD-R光碟片技術市場競爭關係，不僅未依職權調查釐清，
    有違行政法院應依職權調查事實之規定云云，無非係對原審
    認定事實之職權行使，所作之不服，自嫌無據而不可採。次
    查；依上開說明，本案被審查之標的為被上訴人等3家公司
    之系爭專利技術服務，係以該3家公司系爭專利技術是否有
    競爭關係，並非以利用專利技術而製成之產品是否相同而有
    競爭關係。查專利權人取得專利專用權後，享有排除他人製
    造、販賣及使用之權，因此他人不可能取得相同之專利權，
    不同之專利所專屬排他之權利均屬不同，縱使甲專利可能為
    乙專利之先前技術，然二者仍屬不同範圍之專利，是尚難以
    此而謂兩種專利有替代性。本案國內光碟製造廠商欲生產製
    造「CD-R」均需使用被上訴人等3家公司所擁有之專利，單
    獨使用其中1家公司專利即無法生產製造「CD-R」。因此，
    被上訴人等3家公司所擁有符合「橘皮書」標準規格之專利
    技術，乃具有互補性之專利技術，渠等於上訴人公平會所界
    定之「CD-R光碟片技術市場」所提供之專利技術，已不具有
    替代可能性，自不存在有競爭關係。業詳如前述。上訴人主
    張採透過迴避專利範圍之方式，研發具有類似功能之替代性
    技術，被上訴人等3家公司屬於有替代性之潛在性競爭關係
    云云，惟查不使用專利技術所需花費之成本費用及成品品質
    ，顯難相同，甚至差距甚大而使該成品無競爭能力，從而替
    代性之技術與專利技術，實質上顯難有替代性而存在競爭關
    係。原判決以被上訴人等3家公司所擁有符合「橘皮書」標
    準規格之專利技術，乃具有互補性之專利技術，渠等於上訴
    人公平會所界定之「CD-R光碟片技術市場」所提供之專利技
    術，已不具有替代可能性，自不存在有競爭關係等情，已於
    判決理由中敘明其得心證之事由，自無不合。上訴人猶主張
    聯合行為之主體包括潛在競爭者，且不以事業商品之替代性
    或互補性為判斷基準，原判決就此重要攻擊防禦方法及法律
    上意見，未記明於判決理由項下，構成判決不備理由之違法
    等語，指摘原判決，核尚屬誤解而無足取。（二）上訴人所
    提工研院光電所之鑑定意見，鑑定被上訴人等3家公司所有
    之橘皮書規格專利，具有替代可能性乙節。查上訴人公平會
    定義之「CD-R」，乃指符合飛利浦公司與新力公司共同制定
    之「橘皮書」標準規格所製造生產之光碟產品，且國內光碟
    製造廠商欲生產製造「CD-R」均需使用被上訴人等3家公司
    所擁有之專利，單獨使用其中1家公司專利即無法生產製造
    「CD-R」，此為原處分及原審依法確定之事實，已如上述。
    由此可知，被上訴人等3家公司之專利，存有互補之關係，
    應非替代關係，故工研院光電所鑑定意見，顯與本案事實不
    符，自無可採。又依上所述，被上訴人等3家公司系爭專利
    缺一就無從作成本案之商品，屬於互補關係，已屬不爭，則
    上訴人巨擘公司聲請原審傳訊專家證人，已無必要。原判決
    僅於理由最末尾敘明兩造其餘攻擊防禦方法（如兩造所提書
    面專家意見等）均與本件判決結果不生影響，故不逐一論述
    。未詳予指駁上訴人主張不可採之理由，且未敘明不予傳訊
    證人之事由，固稍有疏漏。然因與判決結果不生影響，尚難
    遽以此而謂原判決有理由不備之違誤。（三）次按「獨占之
    事業，由中央主管機關定期公告之。」為88年2月3日修正刪
    除前公平交易法第10條第2項所規定，此規定有預警之目的
    ，必須經公平會公告之獨占事業，始有適用規範獨占事業相
    關規定，否則該規定即無規定之必要。上訴人公平會86年公
    處字第71號處分書及法務部（82）法檢（二）字第1120號函
    亦採此見解。姑不論該規定是否妥適，在該規定有效存在期
    間，自應加以適用。本件檢舉人之檢舉事實，及原處分認定
    之事實，均有一部份違章事實在舊法有效期間，依實體從舊
    程序從新之原則，此部分事實仍應適用行為時公平交易法第
    10條第2項之規定。上訴人以被上訴人之違章行為雖有一部
    份在舊法期間，但其違章行為至被檢舉時，以及原處分作成
    時仍未停止，主張其違章行為應全部適用新法云云。經查違
    章行為一完成即構成違章責任，並不以繼續至被檢舉時或原
    處分作成時為必要，繼續性之違章行為，固僅成立一次處罰
    ，惟其違章行為期間之長短仍作為處罰之輕重審酌重要之依
    據，是以尚難以違章行為繼續至新法施行時，即可將被上訴
    人舊法期間適用舊法之利益置而不論。從而原判決以被上訴
    人違章之事實有一部份時間在88年2月5日之前，被上訴人於
    88年2月5日修正刪除該條項規定生效前，既未經上訴人公平
    會公告為獨占事業，縱被上訴人於88年2月5日之前有對商品
    價格或服務報酬為不當之決定、維持或變更以及其他濫用市
    場地位之行為，亦不應受公平交易法禁止濫用獨占行為之非
    難乙節，核於法無不合。上訴人公平會仍執：88年2月3日修
    正前公平交易法第10條第2項之立法過程，規定公告之目的
    僅係為預警，公平交易法並無非難事業之獨占「狀態」，而
    係對事業濫用獨占地位之「行為」加以歸責。且事業是否為
    公平交易法所稱獨占事業，應依具體個案為獨立判斷，不受
    事業是否經獨占公告所限制，而事業是否違反公平交易法濫
    用獨占市場地位，自應以案件檢舉違法行為時點，查證事業
    是否有其獨占地位。原判決採行錯誤法律見解，顯有適用法
    規不當，判決違背法令之違誤等語，加以爭執，無非係其法
    律上歧異之見解，尚難遽認原審此部分判決有適用法規不當
    之違背法令。（四）本案被上訴人所涉違反公平交易法第14
    條部分既經認定不成立，且主文第1、2項之違章事實範圍亦
    經認定不同，則原處分所據以處罰之事實已有不同，其所處
    之罰鍰已失所依據，自應併予撤銷。又原處分認定系爭授權
    契約年所得達日幣360億元，並未提出確實之依據，原審據
    以指摘原處分裁量有瑕疵，亦非無據。上訴意旨猶爭執：原
    處分罰鍰之裁量係屬原處分機關權限，然原判決卻認為原處
    分具有裁量瑕疵之違法，實有判決適用法規不當之違誤等語
    。依上開說明，核無足取。（五）原處分書主文共有5項，
    前3項分別諭知被上訴人等3家公司違反公平交易法第14條、
    第10條第2款及第10條第4款，惟主文第5項違章處罰係就3項
    違章行為作一整體罰鍰之處分，亦即違章之法律效果僅有一
    種，足見原處分主文雖有5項，其處分所發生之法效僅有一
    種，應認屬於概括之一個處分，而非個別獨立之3個處分。
    是以原審以被上訴人不成立第1項之違章、第2、3項之違章
    事實認定範圍違反行為時公平交易法第10條第2項規定，以
    及原處分裁量罰鍰不當等由，將原處分及訴願決定全部予以
    撤銷，發回原處分機關重為處分，而未為一部份駁回、一部
    份撤銷原處分及訴願決定之判決，尚無主文與理由矛盾或判
    決理由矛盾之違誤。原判決認定被上訴人違反公平交易法第
    10條第2、4款之違章行為，對何以撤銷全部原處分及訴願決
    定，而未為一部勝訴、一部敗訴之判決，雖未詳予敘明其理
    由，然依上開說明，其判決結果並無不合，仍應予以維持。
    綜上；原審斟酌全辯論意旨及調查證據之結果，將原決定及
    原處分均予撤銷，判命原處分機關依判決意旨重為處分，核
    無違誤。上訴論旨，指摘原判決違誤，求予廢棄，難認有理
    由，應予駁回。
九、據上論結，本件上訴為無理由，爰依行政訴訟法第255條第1
    項、第98條第3項前段、第104條、民事訴訟法第85條第1項
    前段，判決如主文。
中　　華　　民　　國　　96　　年　　4　　 月　　4　　 日
                  第一庭審判長法  官　高　啟　燦
                              法  官  黃  合  文
                              法  官　鄭  小  康
                              法  官　廖　宏　明
                              法  官　楊　惠　欽
以  上  正  本  證  明  與  原  本  無  異
中　　華　　民　　國　　96　　年　　4　　 月　　4　　 日
　　　　　　　　　　　　　　　書記官　彭　秀　玲
